臺灣高等法院民事判決　　　　　　　　93年度上易字第1020號
上訴人即附　乙○○
帶被上訴人　　　　　樓
被上訴人即　甲○○
附帶上訴人
訴訟代理人　劉子綱
當事人間侵權行為損害賠償事件，上訴人對於中華民國93年9月
30日台灣台北地方法院92年度訴字第5597號第一審判決提起上訴
，被上訴人提起附帶上訴，本院於民國94年5月25日言詞辯論終
結，判決如下：
    主      文
原判決關於駁回上訴人後開第2項之訴部分，並訴訟費用之裁判
均廢棄。
前開廢棄部分，被上訴人應再給付上訴人新台幣303,878元，及
自民國92年3月6日起至清償日止，按年息5%計算之利息。
被上訴人應給付上訴人新台幣10387元，及自民國92年3月6日起
至清償日止，按年息5%計算之利息。
上訴人其餘上訴駁回。
附帶上訴人之附帶上訴駁回。
上訴人其餘擴張之訴駁回。
第一審訴訟費用由被上訴人即附帶上訴人負擔60%，餘由上訴人
即附帶被上訴人負擔。
第二審及追加、擴張之訴之訴訟費用由被上訴人即附帶上訴人負
擔63%，餘由上訴人即附帶被上訴人負擔。
    事實及理由
一、上訴人即附帶被上訴人（以下稱上訴人）起訴主張：被上訴
    人即附帶上訴人（以下稱上訴人）於民國（下同）90年8月1
    3日上午8時25分駕駛車號2A-6668號自用小客貨車，沿台北
    市○○路○段慢車道由西向東行駛，行經信義路、光復南路
    口，左轉光復南路時，適伊行經行人穿越道，被上訴人疏未
    注意暫停讓行人先行通過，貿然左轉而撞及伊，致伊受有左
    側脛骨、腓股骨折等傷害；再伊自89年1月起受雇在亞力山
　　大健康休閒俱樂部吧台工作，負責配餐及財物管理，因傷七
　  個月不能工作，薪資損失共計新台幣（以下同）158200元；
    伊自90年8月27日起至91年3月31日止因傷需人照顧，雇用半
    天班之看護，支出86000元；伊之戶籍雖設在台北市○○○
    路36號5樓之3，然實際居住於台北縣中和市○○路○段34巷2
　　7弄7號5樓，因傷痛行動不便，需搭乘計程車前往醫療院所
　  就診、復健，及於復職需搭乘計程車上下班，且伊於90年9
    月24日回診，因腿部上石膏，需人力抬動，故經被上訴人同
    意後搭乘救護車，共計至91年9月22日止支出交通費106810
　　元；伊自90年8月13日起至27日止第一次住院，第二次住院
　  約一週，體膚受錐心之痛，且行動不便，但被上訴人卸責、
    毫無悔意，使伊受有非財產上損害500000元，為此依侵權行
    為損害賠償請求權，求為命被上訴人給付851010元，及自92
    年3月6日起至清償日止，按年息5%計算利息之判決，伊並願
    供擔保，聲請宣告假執行等語。
二、被上訴人以：伊未撞及被上訴人；伊為專科學校畢業，在監
    理處擔任駐衛警，已婚，育有子女，月薪39000元，為家中
    唯一經濟來源，上訴人主張之非財產上損害過高；伊曾預付
    上訴人10000元看護費，上訴人並獲得強制汽車責任保險理
　　賠30000元，均應予扣除；上訴人於90年9月24日至中興醫院
　  門診，因其右腳未受傷，不需他人協助抬上抬下，無使用救
    護車之必要，且其提出之收據由誠泰醫院出具，顯然不合；
　　依民法第20條規定，上訴人設籍於台北市○○○路36號5樓
　  之3，顯以該地為住所，該址距離中興醫院甚近，且上訴人
    得搭乘公車，故無搭乘計程車費之必要等語，資為抗辯。
三、原審判命被上訴人給付上訴人257132元（包括薪資損失1296
    00元、看護費12672元、交通費4860元、慰撫金150000元，
    扣除被上訴人預付看護費10000元、保險金30000元），及自
    92年3月6日起至清償日止按年息5%計算之利息，並宣告假執
    行及附條件之免假執行，另駁回上訴人其餘之訴及假執行聲
    請。上訴人就原審駁回其關於薪資損失28600元（000000-00
    0000）、看護費73328元（00000-00000-0000）、交通費101
    950元（000000-0000）、慰撫金350000元（000000-00 0000
    ），共計553878元及其利息請求部分，提起上訴，聲明求為
    ：(一)原判決關於駁回上訴人下開第二項之訴部分廢棄。(二)廢
    棄部分，被上訴人應再給付上訴人553878元，及自92年3月6
    日起至清償日止按年息5%計算之利息，被上訴人則聲明求為
    ：(一)上訴駁回。被上訴人就原審命其給付上訴人交通費中之
    救護車費3600元、慰撫金150000元，共計153600元及其利息
    部分，附帶上訴，聲明求為：(一)原判決命被上訴人給付超過
    103532元及其利息部分廢棄，(二)廢棄部分，被上訴人在第一
    審之訴及假執行之聲請均駁回，上訴人則聲明求為：駁回附
    帶上訴。
四、上訴人於本院追加請求被上訴人賠償醫療費用4313元，及擴
    張請求被上訴人賠償薪資損失25645元，聲明求為：被上訴
    人應給付上訴人29958元，及自92年3月6日起至清償日止，
    按年息5%計算之利息。被上訴人則聲明求為：駁回追加及擴
    張之訴。
五、關於被上訴人是否過失撞傷上訴人之爭點，論述如後：
　(一)上訴人主張：被上訴人於90年8月13日上午8時25分駕駛車號
　  2A-6668號自用小客貨車，沿台北市○○路○段慢車道由西
    向東行駛，行經信義路、光復南路口，左轉光復南路時，適
    伊行經行人穿越道，被上訴人疏未注意暫停讓行人先行通過
    ，貿然左轉而撞及伊，致伊受有左側脛骨、腓股骨折等傷害
    之事實，業經上訴人提出被上訴人戶籍謄本附於92年度交附
    民卷第190號卷，及提出診斷証明書附於原審卷為證。且原
    法院92年度交易字第187號、本院92年度交上易字第493號刑
    事判決認定在案，並判處被上訴人過失傷害罪刑確定，有判
    決書附卷可稽（原審卷第12、16頁）。
　(二)本院調閱上開刑事卷宗，經核上訴人之主張與該卷內所附台
　  北市政府警察局信義分局道路交通事故調查報告表、談話紀
    錄表、補充資料表、道路狀況照片、車輛照片、診斷證明書
    所載相符。且被上訴人於警員製作道路交通事故調查報告表
    、談話紀錄表時自承上情。被上訴人嗣後雖改口否認撞到上
    訴人云云，惟揆諸刑事偵查卷第15頁所附車輛相片，被上訴
    人駕駛之廂式客貨兩用車之車頭加裝有突出金屬管狀之保險
    桿，高度略高於車輪一半、與上訴人之小腿高度相當，且被
    上訴人未舉反證以推翻之前所坦承之情節，其抗辯顯不足採
    信。
  (三)綜上，被上訴人駕駛汽車，違反道路交通安全規則第103條
    規定，撞傷上訴人，上訴人依民法第184條第1項前段、第2
    項、第191條之2等規定，請求被上訴人負損害賠償賠償責任
    ，顯非無據。
六、關於上訴人請求被上訴人賠償醫療費用4313元部分，論述如
    後：
　(一)民法第193條第1項規定：「不法侵害他人之身體或健康者，
　  對於被害人因此喪失或減少勞動能力或增加生活上之需要時
    ，應負損害賠償責任。」
　(二)上訴人主張支出如91年度北交簡附民字第69號卷第14頁所附
    「醫藥及醫療用品費用」明細表所示編號1至12、17至20等
    費用，業據其提出醫療費用收據、估價單、統一發票為證（
    附於同卷第15至22頁），並為被上訴人所不爭執，堪信為真
    正。
　(三)上開編號1、9、12費用中屬於證明書費者共計270元，雖非
    因被上訴人侵權行為直接所受之損害，惟係上訴人為實現損
    害賠償債權所支出之必要費用，且係因被上訴人之侵權行為
    所引起，最高法院92年度台上字第2653號判決意旨可資參照
    。又上訴人主張其支出上開其餘費用，均為治療其所受傷害
    等語，為被上訴人所不爭執，堪信為真正。因認各該費用均
    屬於被上訴人不法侵害上訴人之身體或健康，致上訴人增加
　　生活上之需要，上訴人請求被上訴人賠償4313元，及自92年
    3月6日起至清償日止，按年息5%計算之利息，為有理由。
七、關於上訴人請求被上訴人賠償薪資損失部分，論述如後：
　(一)民法第216條規定：「損害賠償，除法律另有規定或契約另
　  有訂定外，應以填補債權人所受損害及所失利益為限。」
　(二)上訴人於原審主張：伊自89年1月起受雇於亞力山大股份有
  　限公司在亞力山大健康休閒俱樂部吧台工作，負責配餐及財
　　物管理，底薪22600元等語，業據其提出薪資單、員工在職
　  證明書為證（附於91年度北交簡附民字第69號卷第12頁及本
    院卷第64頁），並為被上訴人所不爭執，堪信為真正。
  (三)上訴人於本院主張：伊自90年5月至7月之平均薪資為24084
    元云云，為被上訴人否認。經查，上訴人提出存摺（本院卷
    第23頁），顯示其於90年4、5、6、7月薪資所得依序為2292
    1元、23818元、22842元、24290元，平均薪資所得為23467.
    7元，是上訴人主張超過此金額部分尚不足採。
　(四)上訴人主張其自車禍時起至91年4月1日始勉強恢復上班，共
    計損失七個月又19日之薪資所得等語，為被上訴人否認。查
    中興醫院以92年12月31日北市興歷字第09260997600號函、
    93年6月18日北市興歷字第09360471100號函覆原審謂上訴人
    「因左脛骨腓骨粉碎性骨折，於90年8月14日入院行骨釘內
    固定手術，癒合期間約需三至六個月無法負重，於92年3 月
    12日骨折癒合入院手術拔釘」，可見上訴人迄92年3月12日
    始確定骨折癒合，並非車禍後三至六個月期間內即已癒合，
    而能恢復工作能力。再揆諸上開診斷証明書顯示於91年3月2
    1日醫囑「目前仍於復健科門診追蹤治療，估計四個月後恢
    復工作能力」；於同年6月19日醫囑「目前仍於復健科門診
    追蹤治療，預估約二個月後可恢復工作能力」，足見上訴人
    於上開預估骨頭之癒合期間經過後，仍需接受復健，經醫生
    評估約於91年8月中旬始能恢復工作能力。故上訴人主張其
    自90年8月13日起至91年3月31日止共計七月19日期間無法工
    作，堪予採信。
  (五)上開存摺（本院卷第23頁）顯示上訴人之僱用人支付其90年
　　8月薪資25121元，故上訴人於此月份並無薪資所得減損，其
    僅得自90年9月1日起至91年3月31日止共計七個月期間之薪
    資損失。
　(六)綜上，上訴人請求被上訴人賠償薪資損失在164274元（2346
  　7.7×7）（元以下四捨五入）（其中6074元部分屬於第二審
    擴張部分），及自92年3月6日起至清償日止，按年息5%計算
    之利息範圍內，為有理由，超過部分之請求為無理由。
八、關於上訴人請求被上訴人賠償交通費部分，論述如後：
　(一)上訴人主張：伊戶籍雖設在台北市○○○路36號5樓之3，然
　  實際居住於台北縣中和市○○路○段34巷27弄7號5樓，於90
    年9月24日回診時搭乘救護車，支出3600元，嗣搭乘計程車
    前往醫療院所就診、復健，及於復職後往返工作場所、住處
    等，計自90年10月22日起至91年9月22日止支出計程車費103
    210元（000000-0000），合計支出交通費106810元等語，業
    據上訴人提出台北縣中和市福南里里長出具之證明書、計程
    車司機張玉璧之執業登記證、診斷証明書、計程車車資證明
    單、收據為憑（91年度北交簡附民字第69號卷第26頁、本院
    卷第24、25、63、66至75頁）。核與台北市立中興醫院以93
    年1月13日北市興歷字第09360021000號函覆原審謂上訴人「
    自90年8月28日後共就診骨科十次門診追蹤」（原審卷第52
    頁），及證人張玉璧證述：「她（指上訴人）住中和市○○
    路○段5樓，幾號不記得。我跟她是小學同學。本身開計程車
    ，開十幾年，加入敦化合作社，叫車是自己招攬。乙○○打
    電話說她要看病，我才知道她車禍。（提示附民卷所附計程
    車資證明單）都是我開給她的，都是載她到中興醫院跟住家
    以及她上班跟住家間的往返。她乘車的這段期間，初期不良
    於行，拿二支拐杖，後來拿一支拐杖，上班後拿手杖。剛開
    始我上樓扶她下來，後來是陪她下來，再後來是在樓下等。
    她的住處沒有電梯。計程車費都是她付的。收據上寫中和到
    萬華以及內湖，是到調解委員會及黃珊珊處調解。中和到法
    院是本案出庭時。二天到五天來回是把這幾天來回的車費一
    併開收據，中和世貿就是她往返上班處。其他可能是到醫院
    。（問：是否跳表計費？）是。（問：為何都是整數？）有
    的是包車，因為要等候就診及幫忙推輪椅。（問：包車金額
    之依據？）沒有公定價格，但是一般是如此計費。看需要多
    少時間來決定包車費用，當天給現金，我才開收據。」相符
    （本院卷第57、58頁），堪信為真正。被上訴人抗辯上訴人
    住在戶籍地云云，未舉證以實其說，難以採信。
　(二)上訴人主張其於90年9月24日搭乘救護車，乃因當時腿部上
  　石膏，需人力抬動等語。被上訴人則抗辯上訴人之右腳未受
　　傷，非完全無法自行走動，不需他人協助抬上抬下，故無使
　  用救護車之必要云云。經查，上開中興醫院92年12月31日北
    市興歷字第09260997600號函、93年6月18日北市興歷字第09
    360471100號函載明上訴人之左脛骨腓骨粉碎性骨折，於90
    年8月14日行骨釘內固定手術，且三至六個月期間無法負重
    。是上訴人如冒然靠右腳行走，有無法持久及保持平衡，導
    致施加重量於左腳而加劇傷勢之虞。因認上訴人確有搭乘救
    護車之必要，被上訴人之抗辯不足採信。
　(三)被上訴人雖不爭執上訴人所提出之救護車收據之形式真正，
  　但抗辯上訴人在中興醫院就診，不應由誠泰醫院出具收據云
    云。惟查，上訴人陳稱被上訴人於90年8月27日車禍當日陪
    同其搭乘救護車自中興醫院回家，該費用收據非由中興醫院
    出具等語，有被上訴人提出之收據可稽（原審卷第33頁）。
    是被上訴人在中興醫院就診，但其所搭乘之救護車非必然由
    中興醫院管理或經營。故被上訴人徒以出具收據者非中興醫
    院，抗辯上訴人不得請求其賠償此部分費用，委無可取。
　(四)被上訴人抗辯上訴人得搭乘公車，無搭乘計程車之必要云云
  　。然揆諸上訴人之傷勢非輕，醫生評估其約於91年8月中旬
    始能恢復工作能力，且上訴人迄92年3月12日始因骨折癒合
    而接受骨釘拔除手術。再斟酌證人張玉璧證述上訴人搭乘期
    間需靠他人攙扶或依賴助行工具。而公車車廂底板與地面有
    相當落差，上、下車或行進中亦無人可扶助上訴人，上訴人
    如搭乘公車，徒增傷害加重之危險性。故被上訴人上開抗辯
    有違情理，洵無可採。
　(五)綜上，上訴人依民法第193條第1項規定請求被上訴人賠償交
　  通費106810元，及自92年3月6日起至清償日止，按年息5%計
    算之利息，為有理由。
九、關於上訴人請求被上訴人賠償看護費部分，論述如後：
　(一)上訴人主張：伊自90年8月27日起至91年3月31日止因傷需人
　  照顧，於90年10月1日拆除石膏後，需依靠柺杖行動，無法
    處理家務，且家住5樓，需他人扶持就醫，故雇用半天班之
　　看護王愛娣，每月12000元，共計支出86000元等語，業據上
    訴人提出王愛娣身分證、收據為證（91年度北交簡附民字第
    69號卷第13頁）。被上訴人對於上訴人支出看護費部分雖不
    爭執，但否認此支出為必要。
　(二)被上訴人自承自90年8月15日起至27日止上訴人住院期間，
    為上訴人支付半日班看護費用，且於上訴人出院當日，預付
    10000元看護費給上訴人等語，有被上訴人提出之中新企業
    病患服務員繳費單、收據為證（原審卷第32、33頁），可見
    被上訴人同意上訴人出院後有繼續雇用看護之必要。再斟酌
    上訴人左脛骨腓骨粉碎性骨折，於90年8月14日接受骨釘內
    固定手術後約三至六個月期間無法負重，迄91年4月其復職
    前，需仰賴他人或輔助工具始能行動，且迄92年3月12日骨
    折才完全癒合而接受拔釘手術，因認上訴人主張其於復職前
    需雇用半日看護協助家務及扶持其行動，合於情理。則扣除
    被上訴人預付之10000元，上訴人依民法第193條第1項規定
    請求被上訴人賠償看護費76000元，及自92年3月6日起至清
    償日止，按年息5%計算之利息，為有理由。
十、關於上訴人請求被上訴人賠償非財產上之損害部分，論述如
    後：
  (一)按民法第195條第1項前段規定：「不法侵害他人之身體、健
    康．．者，被害人雖非財產上之損害，亦得請求賠償相當之
    金額。」最高法院51年台上字第223號判例闡示：「慰藉金
    之賠償須以人格權遭遇侵害，使精神上受有痛苦為必要，其
    核給之標準固與財產上損害之計算不同，然非不可斟酌雙方
    身分資力與加害程度，及其他各種情形核定相當之數額」。
　(二)被上訴人主張：伊於車禍後住院至90年8月27日止，其後第
    二次住院約一週，體膚受錐心之痛，且行動不便等語，為上
    訴人所不爭執，堪信為真正。再斟酌中興醫院以90年1月13
    日北市興歷字第09360021000號函覆原審謂上訴人自90年8月
    28日起在骨科門診十次（原審卷第52頁）；上開診斷證明書
    及中興醫院來函，顯示上訴人接受二次手術，並自90年11月
    28 日起至91年6月19日止在復健科門診九次，接受復健治療
    達54次，迄92年3月12日骨折癒合並接受拔釘手術後始告復
    原（原審卷第51頁、本院卷第63頁）。又斟酌上訴人於40年
    12月8日生（有上開診斷証明書可稽），車禍時近50歲，因
    受傷而長期活動能力受限，復原過程漫長、痛苦，且需往返
    奔波醫療院所，堪信上訴人主張其精神極為痛苦，而受有非
    財產上之損害，應堪採信。
　(三)上訴人之身分、地位，業經本院認定在案。又被上訴人陳稱
    ：伊為專科學校畢業，在監理處擔任駐衛警，已婚，育有子
    女，月薪39000元，為家中唯一經濟來源等語，為上訴人所
    不爭執，堪信為真正。
  (四)綜上，本院審酌兩造身分、被上訴人之治療過程，及上訴人
    之加害程度、資力等情狀，認上訴人所受非財產上損害以25
    0000元為適當。故上訴人請求被上訴人賠償慰撫金在250000
    元，及自92年3月6日起至清償日止，按年息5%計算之利息範
    圍內，為有理由，超過部分之請求為無理由。
十一、被上訴人於原審抗辯上訴人獲得強制汽車責任保險理賠3000
    0元，應自系爭賠償金額中扣除等語，為上訴人是認，且經
    原判決扣除在案，上訴人並無爭執，應無不合。
十二、綜上所述，被上訴人本於侵權行為法律關係，於原審請求上
    訴人給付在561010元（158200+106810+76000+000000-00000
    ），及自92年3月6日起至清償日止，按年息5%計算之利息部
    分，為有理由，應予准許，逾此所為請求，為無理由，應予
    駁回。就上開應准許部分，原判決駁回被上訴人超過257132
    元及其利息部分請求，自有未洽，上訴人就此部分指摘原判
    決不當，求予廢棄改判被上訴人應再給付上訴人303878元（
    000000-000000），及自92年3月6日起至清償日止，按年息
    5%計算之利息，為有理由。再原審就上開不應准許部分，駁
    回上訴人之訴及假執行聲請，並無不合，上訴意旨指摘此部
    分原判決不當，求予廢棄改判，為無理由，應駁回其上訴。
    原審判命上訴人給付257132元及其利息部分，亦無不當，附
    帶上訴意旨指摘原判決命其給付超過103532元及其利息部分
    裁判不當，求予廢棄改判，為無理由，應駁回其附帶上訴。
    又上訴人於本院追加請求被上訴人賠償醫療費用4313元，及
    自92年3月6日起至清償日止，按年息5%計算之利息，並擴張
    請求被上訴人賠償薪資損失6074元，及自92年3月6日起至清
    償日止，按年息5%計算之利息部分，為有理由，應予准許。
    上訴人其餘擴張請求為無理由，應予駁回。
十三、本件係不得上訴第三審之事件，本院一旦判決，即告確定，
    自無宣告假執行之必要，附此敘明。
十四、兩造其餘攻擊、防禦方法及提出之證據，於判決結果無礙，
    爰不一一論述。
十五、據上論結，本件上訴、擴張之訴為一部有理由，一部無理由
    ；追加之訴為有理由，附帶上訴為無理由，依民事訴訟法第
    449條第1項、第450條、第79條，判決如主文。
中　　華　　民　　國　　94　　年　　6　　月　　 8 　　日
                民事第十五庭    審判長法  官  許  正  順
                                      法  官  張      蘭
                                      法  官  翁  昭  蓉
正本係照原本作成。
不得上訴。
中　　華　　民　　國　　94　　年　　6　　月　　 9 　　日
　　　　　　　　　　　　　　　　　　書記官  王  才  生
